臺灣臺南地方法院民事判決
109年度簡上字第230號
上  訴  人  聯邦商業銀行股份有限公司


法定代理人  李憲章  
訴訟代理人  陳俊嘉  
            黃宇蓮  
被  上訴人  陳建洲  
            陳胡阿沙
            陳建龍  
            陳素真  
上列當事人間請求撤銷遺產分割協議等事件，上訴人對於民國10
9 年8月4日本院柳營簡易庭109年度營簡字第328號第一審判決提
起上訴，本院於109年11月18日言詞辯論終結，判決如下：
     主  文
原判決廢棄。
被上訴人就被繼承人陳本仁所遺如附表所示遺產所為遺產分割協
議之債權行為暨依遺產分割協議所為分割繼承登記之物權行為均
應予撤銷。
被上訴人陳胡阿沙應將就如附表所示遺產所為分割繼承登記予以
塗銷。
第一、二審訴訟費用由被上訴人負擔。
     事實及理由
壹、程序方面：
    本件被上訴人陳建洲、陳胡阿沙、陳建龍經合法通知，均無
    正當理由未於言詞辯論期日到場，核無民事訴訟法第386 條
    各款所列情形，爰依上訴人之聲請，由其一造辯論而為判決
    。
貳、實體方面：　　
一、上訴人主張：
　㈠被上訴人陳建洲前向上訴人申辦信用卡使用，卻未依約清償
    ，迄今尚積欠本金新臺幣（下同）47,761元、利息151,887
    元及違約金45,549元（下稱系爭債務），迭經催討均未獲置
    理。嗣上訴人向本院民事執行處聲請強制執行被上訴人陳建
    洲之財產，因被上訴人陳建洲無財產可供執行，經本院於民
    國102年3月8日核發南院勤102司執東字第19611號債權憑證
    。
　㈡經上訴人調閱被上訴人陳建洲之申請資料，查得其父陳本仁
    於105年2月10日死亡，遺有如附表所示遺產（下稱系爭遺產
    ），惟被上訴人陳建洲恐因繼承系爭遺產後為上訴人追索，
    竟與其他繼承人即被上訴人陳胡阿沙、陳建龍、陳素真協議
    由被上訴人陳胡阿沙為系爭遺產之繼承登記，被上訴人陳建
    洲則未分得任何遺產，被上訴人之行為等同將被上訴人陳建
    洲應繼承陳本仁之財產權利無償移轉予被上訴人陳胡阿沙。
    爰依民法第244 條第1 項、第4 項規定，請求撤銷被上訴人
    間就系爭遺產所為遺產分割協議之債權行為暨依遺產分割協
    議所為分割繼承登記之物權行為，被上訴人陳胡阿沙並應塗
    銷系爭遺產之分割繼承登記等語。
二、被上訴人方面：
  ㈠被上訴人陳素真則以：陳本仁生前說系爭遺產要給被上訴人
    陳胡阿沙安養天年到老等語置辯。
  ㈡被上訴人陳建洲、陳胡阿沙、陳建龍均未於言詞辯論期日到
    場，亦未提出書狀作任何聲明或陳述。
三、原審為上訴人敗訴之判決，上訴人提起上訴，並聲明：㈠原
    判決廢棄。㈡被上訴人就被繼承人陳本仁所遺系爭遺產所為
    遺產分割協議之債權行為暨依遺產分割協議所為分割繼承登
    記之物權行為均應予撤銷。㈢被上訴人陳胡阿沙應將就系爭
    遺產所為分割繼承登記予以塗銷；被上訴人陳素真則答辯聲
    明：上訴駁回。
四、本院得心證之理由：
　㈠按債權人行使民法第244條規定之撤銷權，以債務人之行為有
    害及債權，為其要件之一。此之所謂害及債權，乃指債務人
    之行為，致積極的減少財產，或消極的增加債務，因而使債
    權不能獲得清償之情形；88年4月21日增訂（89年5月5日施
    行）民法第244條第3項規定，旨在揭明債務人之全部財產為
    全體債權人之總擔保，債權人本得於債權之共同擔保減少，
    致害及全體債權人之利益時，行使撤銷權；繼承權之拋棄，
    係指繼承人於法定期間否認繼承對其發生效力之意思表示，
    即消滅繼承效力之單獨行為。而拋棄因繼承所取得之財產，
    係於繼承開始後，未於法定期間拋棄繼承權，嗣就其已繼承
    取得之財產予以拋棄，與拋棄繼承權之性質迥然有別。又繼
    承權之拋棄，固不許債權人依民法第244條第1項規定撤銷之
    。惟如拋棄因繼承所取得之財產，而將繼承所得財產之公同
    共有權，與他繼承人為不利於己之分割協議，倘因而害及債
    權者，債權人自得依民法第244條第1項行使撤銷權（最高法
    院81年度台上字第207號、98年度台上字第1647號、106 年
    度台上字第1650號判決意旨參照）。準此，上訴人主張被上
    訴人陳建洲將應繼承之財產權利無償移轉予被上訴人陳胡阿
    沙，如符合民法第244條第1項、第4項詐害債權之要件，自
    得依法訴請撤銷。
　㈡經查，上訴人主張被上訴人陳建洲積欠系爭債務未清償；又
    被上訴人之被繼承人陳本仁死亡，遺有系爭遺產，被上訴人
    為陳本仁之繼承人，均未向法院聲請拋棄繼承，且已就系爭
    遺產協議分割歸被上訴人陳胡阿沙所有並辦理分割繼承登記
    等情，業據提出與其所述相符之信用卡申請書、本院102 年
    度司執字第19611號債權憑證、系爭遺產之土地建物登記謄
    本、地籍異動索引及本院108年12月5日108南院武家字第108
    0047627號函為證（見原審卷第21頁至第87頁，本院卷第29
    頁至第35頁），並經本院向臺南市佳里地政事務所調閱系爭
    遺產分割繼承登記申請案件之相關資料（含遺產分割協議書
    ）核閱無訛（見原審卷第129頁至第149頁），復為被上訴人
    陳素真所不爭執，而被上訴人陳建洲、陳胡阿沙、陳建龍既
    未於言詞辯論期日到場爭執，亦未提出書狀答辯以供本院斟
    酌，惟依上開證據調查之結果，已堪信上訴人之主張為真實
    。
　㈢上訴人為被上訴人陳建洲之債權人，被繼承人陳本仁死亡後
    ，被上訴人陳建洲既未拋棄繼承，即與其他繼承人共同繼承
    而取得系爭遺產並公同共有，該公同共有權即失其人格法益
    性質，轉換為財產上之權利；然被上訴人陳建洲卻與被上訴
    人陳胡阿沙、陳建龍、陳素真協議將系爭遺產分割由被上訴
    人陳胡阿沙取得，並將系爭遺產辦理分割繼承登記，性質上
    即為公同共有人間就公同共有物所為之處分行為，其等將系
    爭遺產協議分歸被上訴人陳胡阿沙取得，對未分割取得遺產
    之被上訴人陳建洲而言，形式上應係無償行為，又被上訴人
    陳建洲積欠上訴人系爭債務，多年無法清償，名下亦無有相
    當價值之財產，有其稅務電子閘門財產所得調件明細表存卷
    可查（置於證物袋），足認被上訴人陳建洲已無資力清償系
    爭債務，而被上訴人陳建洲繼承取得公同共有之系爭遺產，
    本應作為其對債權人總擔保之一部，被上訴人間所為之遺產
    分割協議，無非係被上訴人陳建洲將已繼承取得對於系爭遺
    產之公同共有權利，無償讓與被上訴人陳胡阿沙，使其名下
    用以擔保受償之積極財產減少，足以影響其清償全體債權人
    之能力，自屬有害及被上訴人陳建洲債權人利益之行為無疑
    。
　㈣準此，上訴人依民法第244條第1項、第4項規定，請求撤銷被
    上訴人間就系爭遺產所為遺產分割協議之債權行為暨依遺產
    分割協議所為分割繼承登記之物權行為，並請求被上訴人陳
    胡阿沙就系爭遺產之分割繼承登記予以塗銷，均屬有據。
五、綜上所述，上訴人依民法第244條第1項、第4項規定，請求
    撤銷被上訴人間就系爭遺產所為遺產分割協議之債權行為暨
    依遺產分割協議所為分割繼承登記之物權行為、被上訴人陳
    胡阿沙應將就系爭遺產所為分割繼承登記予以塗銷，均為有
    理由，應予准許。原審為上訴人敗訴之判決，尚有未洽。上
    訴意旨指摘原判決不當，求予廢棄改判，為有理由，爰予廢
    棄改判如主文第2項至第3項所示。
六、本件事證已臻明確，兩造其餘攻擊防禦方法及所提證據，經
    本院斟酌後，認為與本件判決結果不生影響，爰不予逐一論
    列，附此敘明。
七、據上論結，本件上訴為有理由，依民事訴訟法第436條之1第
    3項、第450條、第78條、第85條第1項，判決如主文。　　
中　　華　　民　　國　　109 　年　　12 　　月　　2　　日
        民事第一庭    審判長法　官　林雯娟
                            法　官　張麗娟
                            法　官　王鍾湄
以上正本係照原本作成。
本判決不得上訴。 
中　　華　　民　　國　　109 　年　　12　　月　　2 　　日
                            書記官  謝璧卉　　　　　　　　　　　　　　
  【附表】
編號 不動產 應有部分 1 臺南市○○區○里段00000地號土地 400分之23 2 臺南市○○區○里段00000地號土地 100分之9 3 臺南市○○區○里段000000地號土地 4 分之1 4 臺南市○○區○里段000000地號土地 10000分之1016 5 臺南市○○區○里段000000地號土地 4 分之1 6 臺南市○○區○里段000000地號土地 全部 7 臺南市○○區○○○段0000地號土地 1450分之121 8 臺南市○○區○里段0000○號即門牌號碼臺南市○○區○○街00巷0 號房屋 全部